【裁判字號】    97,簡上,73
【裁判日期】    970423
【裁判案由】    詐欺
【裁判全文】
臺灣板橋地方法院刑事判決              97年度簡上字第73號
上  訴  人
即  被  告  甲○○
                    國民
選任辯護人  黃振銘律師
上列上訴人因詐欺案件，不服本院96年度簡字第8102號中華民國
96年12月21日第一審判決（聲請簡易判決處刑案號：臺灣板橋地
方法院檢察署96年度偵字第26270 號）提起上訴，並經檢察官移
送併案審理（臺灣高雄地方法院檢察署97年度偵字第2168號），
本院管轄之第二審合議庭判決如下：
    主  文
原判決撤銷。
甲○○幫助意圖為自己不法之所有，以詐術使人將本人之物交付
，處有期徒刑肆月，如易科罰金，以新臺幣壹仟元折算壹日。
    事  實
一、甲○○明知詐騙集團等不法份子經常利用他人存款帳戶、提
    款卡、密碼轉帳等方式，獲取不法利益並逃避執法人員之追
    查，且依其社會經驗，應有相當之智識程度可預見其提供帳
    戶之存摺、金融卡供他人使用，將幫助他人從事詐欺取財之
    犯行，仍認不違反其本意，竟基於幫助詐欺取財之犯意，於
    民國96年8 月16日至19日間某日，將其申請之華南商業銀行
    東苓分行（帳號000000000000號）帳戶之存摺、提款卡及密
    碼，提供予姓名年籍不詳之人及其所屬之詐欺集團成員使用
    ，幫助該詐欺集團成員從事詐欺取財之犯行。而詐欺集團成
    員取得上開帳戶後，即基於詐欺取財之犯意，於96年8 月19
    日20時許，以撥打電話方式向乙○○佯稱：因其在網路奇摩
    拍賣賣家的轉帳設定錯誤，成為約定扣款帳戶，若不解決，
    將使乙○○之帳戶每個月都會定期定額扣款，且需至自動提
    款機依指示操作，取消約定帳戶的設定等語，使乙○○不疑
    有他，因而陷於錯誤，於同日20時41分28秒許，依該成員之
    指示，至臺北縣三重市○○路上郵局提款機匯款新臺幣（下
    同）2 萬9983元至甲○○所有之上開帳戶內。復於96年8 月
    19日某時許，以撥打電話方式向王皓正佯稱：其在網路奇摩
    拍賣賣家的轉帳設定錯誤，成為約定扣款帳戶，若不解決，
    將使王皓正之帳戶每個月都會定期定額扣款，且需至自動提
    款機依指示操作，取消約定帳戶的設定等語，使王皓正不疑
    有他，因而陷於錯誤，於同日20時40分10秒許，依該成員之
    指示，至臺北市○○區○○街173 號郵局提款機匯款2 萬
    9983 元 至甲○○所有之上開帳戶內。嗣王皓正、乙○○於
    匯款後察覺有異，始知受騙，立即報警處理而而查悉上情。
二、案經高雄市政府警察局苓雅分局移送及臺北縣政府警察局三
    重分局報告臺灣板橋地方法院檢察署檢察官聲請簡易判決處
    刑及移送併案審理。
    理  由
一、本件被告甲○○之供述及其以外之人於審判外之陳述暨相關
    筆錄、書證（以下所引據者），檢察官、被告均未於本案言
    詞辯論終結前聲明異議，本院審酌該等陳述、筆錄、書證作
    成時之情況，亦無何等違背刑事訴訟程序或顯不可信之情形
    ，倘以之作為本案認定犯罪事實之基礎，尚屬適當，爰依刑
    事訴訟法第156 條第1 項、第159 條之5 等規定，認均具有
    證據能力。
二、訊據被告甲○○對於其有親自開立上開帳戶之事實固迭於警
    詢時、偵查中及本院審理時供承不諱，惟矢口否認有（幫助
    ）詐欺之犯行，辯稱：上開帳戶之存摺（換摺後之新存摺）
    及提款卡係遺失，密碼我寫在該提款卡之封套上。我並未將
    上開帳戶之存摺、提款卡及密碼交給別人使用。（法官問：
    上開帳戶之存摺及提款卡何時發現遺失？）帳戶被銀行通知
    凍結時。我作汽車材料執行業務所得的進出都是使用這個帳
    號，我平時生活支出都是從這個帳戶提領，移送併辦的部分
    我也否認犯罪云云。經查：
  (一)華南商業銀行東苓分行之上開帳戶，係由被告所親自申請開
    設，且被害人王皓正、乙○○遭詐欺集團詐騙，分別匯款2
    萬9983元計59,966元至被告上開帳戶，旋於同日遭不詳之人
    以提領現金各2 萬元或1 萬5 千元或4 千元不等之方式，將
    上開詐得之現金領走。嗣經王皓正、乙○○先後報案，經警
    通報為警示帳戶，並於96年8 月20日強制結清等情，業據被
    告迭於警詢時、偵查中及本院審理時供承在卷，復據被害人
    王皓正、乙○○於警詢時指述甚詳（見移送併辦卷第5 至8
    頁、偵查卷第8 至10頁），並有臺北市政府警察局萬華分局
    漢中街派出所受理各類案件紀錄表、受理刑事案件報案三聯
    單、受理詐騙帳戶通報警示簡便格式表、內政部警政署反詐
    騙諮詢專線紀錄表、中華郵政公司自動櫃員機儲戶交易明細
    表（見移送併辦卷第19至23頁）、臺北縣政府警察局三重分
    局厚德派出所受理各類案件紀錄表、受理刑事案件報案三聯
    單、受理詐騙帳戶通報警示簡便格式表、中華郵政公司自動
    櫃員機儲戶交易明細表、金融機構協助受詐騙民眾通知疑似
    警示帳戶通報單、金融機構聯防機制通報單、受理詐騙帳戶
    通報警示簡便格式表、內政部警政署反詐騙諮詢專線紀錄表
    、華南商業銀行東苓分行96年9 月10日函及所附之上開帳戶
    開戶資料、存款往來明細表（見偵查卷第11至25頁）各1 份
    附卷可稽。足見上開帳戶確已遭詐欺集團用以當作詐騙被害
    人王皓正、乙○○所得之匯款帳戶甚明。
  (二)被告係於96年8 月22日14時50分左右前往華南商業銀行東苓
    分行申辦上開帳戶之存摺（換摺後之新存摺）及提款卡（即
    金融卡）補發時，經該行負責承辦之專員郭英芬發現上開帳
    戶已被警方通報為警示帳戶，而依法報警處理等情，業據證
    人郭英芬於警詢時證述明確（見移送併辦卷第10頁），且被
    告亦於同日稍後警詢時供稱：於96年8 月22日14時50分左右
    在華南商業銀行東苓分行因上開帳戶之存摺及提款卡遺失，
    是大眾銀行通知我，說我上開帳戶有問題，．．．，我就帶
    著身分證及健保卡前往華南商業銀行詢問帳戶被凍結要如何
    處理，要行員報警處理，警方到該銀行向我說該帳戶是詐欺
    犯即是警示戶。上開帳戶之存摺及提款卡係我於96年8 月22
    日13時左右發現已經遺失的，沒有報案，哪時候遺失的我也
    不清楚。我的密碼跟存摺金融卡放在一起遺失等語（見移送
    併辦卷第2 至3 頁）。足見被告係於上開帳戶被警方通報為
    警示帳戶時，始至銀行欲申辦上開帳戶之存摺及提款卡遺失
    補發。是被告辯稱：上開帳戶之存摺（換摺後之新存摺）及
    提款卡係遺失等語，尚難遽予採信。
  (三)被告供稱：其曾於96年8 月14日將上開帳戶之存摺申請換發
    新存摺後（新舊存摺及提款卡等3 樣東西均放在一起），復
    於同日分別開立聯邦銀行苓雅分行及大眾銀行營業部之帳戶
    ，嗣其於96年8 月15日自上開帳戶內親自提領4,500 元時，
    新舊存摺及提款卡等3 樣東西均還在，其並未於96年8 月16
    日自上開帳戶內提領300 元（含手續費為306 元）等語（見
    本院卷第24頁、第33頁、第61頁）。復於本院審理時供稱：
    （檢察官問：你說你掉的是什麼東西掉了？在何時、何地掉
    的？）我不知道不見，我後來發現存摺、提款卡放在一起，
    一整包不見的，密碼我直接寫在提款卡的封套上面，一起不
    見的等語（見本院卷第62頁）。惟查被告若將上開帳戶之新
    舊存摺及提款卡等3 樣東西均放在一起，則衡情於遺失時，
    應全部一起遺失，何以上開帳戶之舊存摺未一併遺失（該舊
    存摺業經被告提出供本院核閱後，並由被告於97年4 月9 日
    領回，見本院卷第24頁、第66頁、第69頁及證件存置袋）？
    又為何被告未能及時發現上開帳戶之存摺（換摺後之新存摺
    ）及提款卡遺失並報案或辦理止付，致上開帳戶於96年8 月
    19日遭詐欺集團用以當作詐騙被害人王皓正、乙○○所得之
    匯款帳戶？
  (四)被告於本院審理時辯稱：其所有上開帳戶之密碼是寫在提款
    卡的藍色封套上等情，雖據證人丁○○即被告之母及證人丙
    ○○即被告之女友分別於本院審理時證述明確（見本院卷第
    55頁、第58頁）。惟被告曾於偵查中辯稱：上開帳戶之密碼
    係寫在提款卡上面，密碼為750609，該密碼是我女朋友的生
    日（見偵查卷第39頁）云云，復於本院準備程序時辯稱：其
    所有上開帳戶之密碼是寫在新存摺上（見本院卷第26頁）云
    云，是被告就其所有上開帳戶之密碼，究係寫在提款卡的藍
    色封套上？或提款卡上面？或新存摺上，前後所述不一，已
    非無疑，而證人丁○○即被告之母及證人丙○○即被告之女
    友等證詞，則衡情不免偏向被告，尚難遽採。又被告先於偵
    查中供稱：上開帳戶之提款卡密碼為其女友之生日，不會很
    難記憶，當時亦只有使用華南銀行之上開帳戶等語（見偵查
    卷第39頁），復於本院審理時供稱：（檢察官問：你寫在提
    款卡封套上的密碼是多少？）我只記得是我以前女朋友王于
    嘉的電話號碼，現在忘記了。（檢察官問：你是否跟高雄地
    檢的檢察官講是你女朋友家的電話00 00000〈提示移送併辦
    卷第6 頁並告以要旨〉？）因為家裡電話已經沒有在打了，
    我要打都打手機，不會記他家裡的電話等語（見本院卷第62
    頁），是被告就其所有上開帳戶之密碼，究係其女友之生日
    ？或是其以前女朋友王于嘉的電話號碼？記得否？亦前後所
    述矛盾，尚難採信。矧就一般吾人社會經驗常情而言，上開
    帳戶之密碼設定係為了防止他人盜領存款所採取之手段，被
    告一定會保密，不可能隨意將之登載於提款卡的藍色封套上
    ，或提款卡上面，或新存摺上，並將上開帳戶之存摺（換摺
    後之新存摺）及提款卡放在一起（按客觀上一般人都會將存
    摺、提款卡及密碼分開來，以防他人盜領存款），徒然讓任
    何拿到該存摺及提款卡之人得以順利提款，而失去了密碼之
    作用。又上開帳戶確已遭詐欺集團用以當作詐騙被害人王皓
    正、乙○○所得之匯款帳戶等情，業如前述。由此可見，詐
    欺集團於將上開帳戶用以當作詐騙被害人王皓正、乙○○所
    得之匯款帳戶前，顯己掌握上開帳戶之密碼，且詐欺集團之
    能掌握上開帳戶之密碼，應係由於被告之協助使然。
  (五)矧自詐騙集團之角度審酌，渠等既知利用他人之帳戶掩飾犯
    罪所得，應非愚昧之人，當知社會上一般正常之人如帳戶存
    摺、提款卡、印鑑遭竊或遺失，為防止拾得或竊得之人盜領
    其存款或做為不法使用而徒增訟累，必於發現後立即報警或
    向金融機構辦理掛失止付，在此情形下，如仍以該帳戶作為
    犯罪工具，則在渠等向他人詐騙，並誘使被害人將款項匯入
    該帳戶後，極有可能因帳戶所有人掛失止付而無法提領，則
    渠等大費周章從事於犯罪之行為，甘冒犯罪後遭追訴、處罰
    之風險，卻只能平白無故替原帳戶所有人匯入金錢，而無法
    得償犯罪之目的。是以犯罪集團若非確定該帳戶所有人不會
    報警或掛失止付，以確定渠等能自由使用該帳戶提款、轉帳
    ，當不至於以該帳戶從事犯罪。佐以本件被害人王皓正、乙
    ○○匯款至被告前開帳戶後，該筆款項隨即於當日遭提領，
    更足見該詐欺集團於向告訴人詐欺時，確有把握該帳戶不會
    被帳戶所有人掛失止付，而此等確信，在該帳戶係拾得之情
    況下，實無可能發生。
  (六)綜上，被告事後空言否認所為之上開辯解，顯係事後卸責之
    詞，不足採信。事證明確，被告之犯行應堪認定。至被告之
    辯護人請求訊問證人即警員黃鴻恩及調查大華證券股份有限
    公司簽發之股息支票1 紙（見本院卷第35至36頁），因與本
    案無關聯性，故本院認無調查必要，併予明。
三、核被告所為，係犯刑法第30條第1 項前段、第339 條第1 項
    之幫助詐欺取財罪。被告基於幫助上開詐欺集團成員為詐欺
    取財之犯意，而以將其所有之華南商業銀行東苓分行000000
    000000號帳戶之存摺、提款卡及密碼等物交付該詐欺集團之
    方式，幫助該詐欺集團成員為詐欺取財之犯行，為幫助犯，
    應依刑法第30條第2 項規定減輕其刑。被告以一幫助詐欺行
    為致該詐欺集團分別詐騙被害人王皓正、乙○○之財物，同
    時觸犯二個幫助詐欺取財罪，為想像競合犯，應從一重之幫
    助詐欺取財罪處斷。移送併辦（臺灣高雄地方法院檢察署97
    年度偵字第2168號，被害人王皓正）部分，雖未據公訴人起
    訴（聲請簡易判決處刑），本院認此部分與本件論罪科刑（
    即已起訴）部分有想像競合犯之裁判上一罪關係，亦為起訴
    之效力所及，本院應併予審理。被告猶執陳詞，提起本件上
    訴，否認有幫助詐欺取財之犯行，雖無理由，惟原審判決主
    文誤載「未遂」，且就上開移送併辦部分未及審酌，均尚有
    未洽，應由本院予以撤銷改判。爰審酌被告並無前科，有臺
    灣高等法院被告前案紀錄表在卷足憑，其提供帳戶供詐欺集
    團詐騙使用，助長詐騙財產犯罪之風氣，造成無辜民眾受騙
    而受有金錢損失，實為當今社會層出不窮之詐財事件發生之
    根源，導致社會互信受損，擾亂金融交易往來秩序，影響層
    面廣泛，且因被告提供個人帳戶，致使執法人員難以追查該
    詐騙犯罪人之真實身分，兼衡被害人被詐騙之金額計59,966
    元、被告犯罪之動機、手段、犯後飾詞圖卸，不知悔改等一
    切情狀，量處如主文所示之刑，並諭知易科罰金之折算標準
    ，以資懲儆。
據上論斷，應依刑事訴訟法第455 條之1 第1 項、第3 項、第36
9 條第1 項前段、第364 條、第299 條第1 項前段、刑法第30條
第1 項前段、第2 項、第339 條第1 項、第55條、第41條第1 項
前段、刑法施行法第1 條之1 第1 項、第2 項前段，判決如主文
。
本案經檢察官黃佳權到庭執行職務。
中    華    民    國    97    年    4     月    23    日
                  刑事第二庭  審判長法  官  王復生
                                    法  官  陳坤地
                                    法  官  楊千儀
上列正本證明與原本無異。
不得上訴。
                                    書記官  林美萍
中    華    民    國    97    年    4     月    23    日
附錄本案論罪科刑法條全文
刑法第339條
意圖為自己或第三人不法之所有，以詐術使人將本人或第三人之
物交付者，處5 年以下有期徒刑、拘役或科或併科1 千元以下罰
金。
以前項方法得財產上不法之利益或使第三人得之者，亦同。
前二項之未遂犯罰之。


司法院資訊處製作；財團法人民間司法改革基金會備份。
